臺灣板橋地方法院民事判決　　　　　　100年度簡上字第166號
上　訴　人　林英典
被 上訴 人　林首龍
上列當事人間侵權行為損害賠償事件，上訴人對於中華民國100
年6月16日本院三重簡易庭100年度重簡字第513號第一審判決提
起上訴，並為聲明之減縮，本院於100年9月27日言詞辯論終結，
判決如下：
    主  文
上訴駁回。
第二審訴訟費用除減縮部分外由上訴人負擔。
    事實及理由
一、程序方面：按訴之變更或追加，非經他造同意，不得為之；
    但請求之基礎事實同一，或減縮應受判決事項之聲明者，不
    在此限，民事訴訟法第436條之1第3項、第446條第1項但書
    、第255條第1項第2、3款定有明文。經查，上訴人於原審請
    求上訴人給付新臺幣（下同）30萬元本息，嗣於本院減縮聲
    明僅請求10萬元本息，則依上開規定，核無不合，應予准許
    。
二、上訴人主張：
  (一)被上訴人因自網路新聞報導中得知上訴人對他人提起諸多著
    作權訴訟，對此心有不滿，竟連續於民國95年4月28日9時53
    分許及同日13時1分許，在新北市蘆洲區（改制前為臺北縣
    蘆洲市○○○街288號1樓即其所任職之維多利亞幼稚園內，
    利用電腦設備連結至不特定人得以見聞之PCDVD數位科技討
    論區（網址：http: //w //w //www.pcdvd.com.tw/printri
    ntthread.php?thp?t=615554&pag= 1&pp =10（下稱系爭網
    站），以「solonglin」之暱稱，在標題為「網頁誤用鳥照
    片，系主任賠12萬元」之討論網頁中，刊登「這個林陰點（
    指上訴人林英典）真是夠了，像瘋狗一樣亂咬」、「這位林
    先生的專業（職業）是拍鳥，收入來源是釣魚…嗯，和一般
    人不太一樣」等足以貶損上訴人名譽之文字（下稱系爭言論
    ）。嗣上訴人於98年5月2日在Google網站以「林英典」為關
    鍵字搜尋與其有關網頁資料，始悉上情。被上訴人告明知上
    開妨害名譽文字之公開傳輸，必生散佈於眾之結果，仍執意
    撰寫上開妨害名譽文字傳輸於全臺灣及全球，其所為上開撰
    寫、指摘、傳述，使原告受辱，已嚴重毀損原告名譽。
  (二)為保障著作人著作權，調和社會公共利益，促進國家文化發
    展(著作權法第1條)，乃有著作權法之制定。依著作權法之
    規定，著作人之著作權依法應受保障，並且依法受有限制及
    強制授權。因此，凡「非依法受有限制及強制授權」之侵害
    著作權之行為，著作權人即得依法主張權利。刑事訴訟乃國
    家為實行刑罰權之程序，除以法律規定何種行為應成立何種
    罪名應受法律之處罰外，並委由檢察官代表國家就犯罪行為
    偵查，依法決定起訴或不起訴。因此刑事案件僅涉及國家對
    被告之刑罰權是否存在及有無應或得不起訴之原因而已，並
    未涉及私權爭執。私權爭執仍應循民事訴訟公斷之。依著作
    權法規定，凡「非依法受有限制及強制授權」之侵害著作權
    之行為，著作權人除得請求國家實行刑罰權之外，亦得依民
    事訴訟程序請求救濟。因此，著作權被侵害人主張著作權被
    侵害並請求司法救濟之行為，係被害人之訴訟實施權，核屬
    「法定權利之行使」行為，並無違誤。又法院設置民事法庭
    並依民事訴訟法進行訴訟程序或調解，目的即在解決私權紛
    爭。因此，除雙方可以達成和解之外，當事人各盡其主張、
    舉證及抗辯權利義務，並負擔訴訟勝敗之風險(包括金錢、
    時間、精神、體力等等)。此外，法院受理民事案件，除當
    事人未主張或未舉證外，倘有理由即會審斟一切情狀判決之
    ，並詳載判決理由公諸於世。承上意旨，上訴人對於侵害上
    訴人著作權之行為，依法請求國家實行刑罰權及依民事訴訟
    程序請求救濟之行為，係「法定權利之行使」行為，俱如前
    述。殊無論國家分別就具體個案認定刑罰權是否存在及是否
    追究，然就「人民私權爭執」部分，仍有待法院就雙方之主
    張舉證進行充分辯論後公斷之。由於侵害上訴人著作權之情
    形甚夥，已影響上訴人之權益至鉅，上訴人乃依法主張權利
    ，並依循法定程序由司法公斷。名譽為人格之社會評價，名
    譽有無受侵害，應以社會上對其評價是否貶損以為斷。刑法
    上妨害名譽罪之成立，固以公然侮辱或意圖散佈於眾而指摘
    或傳述足以毀損他人名譽之事為要件，惟在民法上，若已將
    足以毀損他人名譽之事表白於特定第三人，縱未至公然侮辱
    之程度，且無散布於眾之意圖，亦應認係名譽之侵害，蓋既
    對於第三人表白足以毀損他人名譽之事，則其人之社會評價
    ，不免因而受有貶損（最高法院86年臺上字第305號判決意
    旨）。
  (三)被上訴人故意對上訴人實施惡意且傷害上訴人身心至鉅之人
    身攻擊及侮辱等嚴重毀損上訴人名譽之行為，已使上訴人受
    有重大身心傷害，復因已意圖散佈於眾超過4年2個月多之超
    長時間，且說出去的話或傳播出去的文字，猶如潑出去的水
    ，根本無法收回，被上訴人所為已對上訴人造成名譽之重大
    貶損，令上訴人受有極大之痛苦。爰依民法第184條第1項前
    段、第195條第1項前段規定提起本訴等語（上訴人於原審聲
    明：1.被上訴人應賠償上訴人30萬元及自起訴狀繕本送達翌
    日起至清償日止，按年息百分之五計算之利息。2.上訴人願
    供擔保請准宣告假執行。原審判決：上訴人之訴及其假執行
    之聲請均駁回。上訴人聲明不服，提起上訴。）。併為上訴
    聲明：1.原判決（除減縮部分外）廢棄。2.被上訴人應給付
    上訴人10萬元，及自起訴狀繕本送達翌日起至清償日止，按
    年息百分之五計算之利息。
三、被上訴人則以：本件刑事妨害名譽案件業經臺灣板橋地方法
    院檢察署99年度偵續字第231號為不起訴處分，自不構成侵
    權行為。上訴人所稱非關本案案情，上訴人所舉案例與本案
    不相關。與本件被上訴人上網留言的事實不相符合，被上訴
    人係言論自由，討論新聞。這內容確實是被上訴人發表的。
    因為當時有很多新聞事件，被上訴人在網路上發表與網友作
    討論。因為被上訴人並不認識上訴人，單純針對新聞事件作
    討論，也許對方覺得並不是很舒服，但是被上訴人不是針對
    他說的。很多網友都被他告過，我是覺得對方是為了告而告
    ，而沒有到達令他感到身心痛苦的程度。上訴人所提上訴狀
    內有提到謾罵的部分，與被上訴人發表言論不一樣。被上訴
    人並不認識上訴人，並無妨害他名譽的惡意。確實有很多人
    被上訴人提告等語，資為抗辯。併為答辯聲明：駁回上訴。
四、兩造不爭執之事實（堪信為真）：
  (一)被上訴人確有於95年4月28日9時53分許及同日13時1分許，
    在系爭網站發表系爭言論（見本院三重簡易庭100年度司重
    簡調字第224號卷第15至21頁、本院卷第41頁反面）。
  (二)上訴人對於被上訴人提出妨害名譽之告訴，經臺灣板橋地方
    法院檢察署檢察官以99年度偵續字第231號為不起訴處分在
    案（見本院三重簡易庭100年度司重簡調字第224號卷第8至
    14頁）。
五、兩造之爭點及本院之判斷：
    上訴人主張被上訴人於95年4月28日9時53分許及同日13時1
    分許，在系爭網站發表系爭言論，致上訴人名譽受有重大貶
    損，令上訴人受有極大之痛苦。爰依民法第184條第1項前段
    、第195條第1項前段規定訴請被上訴人賠償損害等語。被上
    訴人就其於95年4月28日9時53分許及同日13時1分許，在系
    爭網站發表系爭言論等情雖不爭執，惟以前揭情詞置辯，是
    本件應審究者為：被上訴人之上開行為是否成立民法第184
    條第1項前段「因故意或過失，不法侵害他人之權利者，負
    損害賠償責任」？茲論述如下：
  (一)按言論自由為人民之基本權利，憲法第十一條有明文保障，
    國家應給予最大限度之維護，俾其實現自我、溝通意見、追
    求真理及監督各種政治或社會活動之功能得以發揮，惟為兼
    顧對個人名譽、隱私及公共利益之保護，法律尚非不得對言
    論自由依其傳播方式為合理之限制。刑法第三百十條第一項
    及第二項誹謗罪即係保護個人法益而設，為防止妨礙他人之
    自由權利所必要，符合憲法第二十三條規定之意旨。至刑法
    同條第三項前段以對誹謗之事，能證明其為真實者不罰，係
    針對言論內容與事實相符者之保障，並藉以限定刑罰權之範
    圍，非謂指摘或傳述誹謗事項之行為人，必須自行證明其言
    論內容確屬真實，始能免於刑責。惟行為人雖不能證明言論
    內容為真實，但依其所提證據資料，認為行為人有相當理由
    確信其為真實者，即不能以誹謗罪之刑責相繩，亦不得以此
    項規定而免除檢察官或自訴人於訴訟程序中，依法應負行為
    人故意毀損他人名譽之舉證責任，或法院發現其為真實之義
    務。就此而言，刑法第三百十條第三項與憲法保障言論自由
    之旨趣並無牴觸（司法院大法官會議釋字第509號解釋著有
    明文），此乃針對刑法第三百十條誹謗罪之規定有無牴觸憲
    法保障人民言論自由基本權之疑義所作之解釋。而名譽權之
    侵害非即與刑法之誹謗罪相同，名譽為人格之社會評價，名
    譽有無受損害，應以社會上對個人評價是否貶損作為判斷之
    依據，苟其行為足以使他人在社會上之評價受到貶損，不論
    其為故意或過失，均可構成侵權行為。就法律架構上，立法
    者已透過民法第十八條、第一百八十四條、第一百九十五條
    之規定，解決言論自由與人格權、名譽權保護之權利衝突，
    單純適用侵權行為法則，即足以衡平人格權、名譽權及言論
    自由。此觀釋字第509號解釋之解釋理由書指出：「為保護
    個人名譽、隱私等法益及維護公共利益，國家對言論自由尚
    非不得依其傳播方式為適當限制。至於限制之手段究應採用
    民事賠償抑或兼採刑事處罰，則應就國民守法精神，對他人
    權利尊重之態度、現行民事賠償制度之功能、媒體工作者對
    本身職業規範遵守之程度及其違背時所受同業紀律制裁之效
    果等各項因素，綜合考量。以我國現況而言，基於上述各項
    因素，尚不能認為不實施誹謗除罪化，即屬違憲。況一旦妨
    害他人名譽均得以金錢賠償而了卻責任，豈非享有財富者即
    得任意誹謗他人名譽，自非憲法保障人民權益之本意。」，
    可知大法官對於刑事不法與民事不法之區別有所體認，同時
    認為採民事賠償與回復原狀之法律效果作為制裁手段係對言
    論自由之適當限制，是釋字第509號之適用範圍應僅限縮於
    刑事不法之認定，而不及於民事不法之認定。惟在憲法為法
    律之最高位階概念下，上開解釋所揭櫫之「真實善意不罰原
    則」，應屬普世共通原則，足資作為平衡憲法所保障之言論
    自由與名譽權之間所作出之客觀規範，當亦得作為認定民事
    上是否侵害名譽權，構成侵權行為責任之個案判斷標準。換
    言之，行為人依其所提證據資料有相當理由確信其為真實，
    且非僅涉及私德而與公共利益有關者，符合真實善意，應屬
    言論自由權利之正當行使，即為侵害名譽行為之阻卻違法事
    由，縱有致使他人權利受侵害之結果，亦難謂有何民法第18
    4條侵權行為要件中之不法侵害可言。
  (二)次按涉及侵害他人名譽之言論，可包括事實陳述與意見表達
    ，前者具有可證明性，後者則係行為人表示自己之見解或立
    場，無所謂真實與否。而民法上名譽權之侵害雖與刑法之誹
    謗罪不相同，惟刑法就誹謗罪設有處罰規定，該法第三百十
    條第三項規定「對於所誹謗之事，能證明其為真實者，不罰
    。但涉於私德而與公共利益無關者，不在此限」；同法第三
    百十一條第三款規定，以善意發表言論，對於可受公評之事
    ，而為適當之評論者，亦在不罰之列。蓋不問事實之有無，
    概行處罰，其箝制言論之自由，及妨害社會，可謂至極。凡
    與公共利益有關之真實事項，如亦不得宣佈，基於保護個人
    名譽，不免過當，而於社會之利害，未嘗慮及。故參酌損益
    ，乃規定誹謗之事具真實性者，不罰。但僅涉及私德而與公
    共利益無關者，不在此限。又保護名譽，應有相當之限制，
    否則箝束言論，足為社會之害，故以善意發表言論，就可受
    公評之事，而適當之評論者，不問事之真偽，概不予處罰。
    上述個人名譽與言論自由發生衝突之情形，於民事上亦然。
    是有關上述不罰之規定，於民事事件即非不得採為審酌之標
    準。申言之，行為人之言論雖損及他人名譽，惟其言論屬陳
    述事實時，如能證明其為真實，或行為人雖不能證明言論內
    容為真實，但依其所提證據資料，足認為行為人有相當理由
    確信其為真實者（參見司法院大法官會議釋字第509號解釋
    ）；或言論屬意見表達，如係善意發表，對於可受公評之事
    ，而為適當之評論者，不問事之真偽，均難謂係不法侵害他
    人之權利，尚難令負侵權行為損害賠償責任。又陳述之事實
    如與公共利益相關，為落實言論自由之保障，亦難責其陳述
    與真實分毫不差，祇其主要事實相符，應足當之（最高法院
    96年臺上字第928號判決意旨參照）。經查，本件上訴人就
    「林英典」一詞，經以GOOG LE搜尋引擎進行搜尋，確有眾
    多之網路文章及網頁與上訴人提起著作權法等告訴有關，又
    上訴人提起違反著作權法之刑事告訴，至各地方法院檢察署
    偵查終結者即有300餘件之多，而於民事事件中以原告身分
    提起侵權行為訴訟者亦有數十件，最低起訴請求金額為20萬
    元，高額起訴請求金額則各有6,350萬元、2,860萬元、2,17
    2萬元、1,760萬元、990萬元不等；上訴人前因訴外人黃穎
    瑞將其有著作權之五色鳥照片，引用於淡江大學會計系花園
    街網站，而對黃穎瑞及淡江大學提起著作權告訴，嗣黃瑞穎
    以12萬元與上訴人達成和解，上訴人即撤回告訴，且經新聞
    媒體報導成一新聞事件；上訴人身兼英國皇家攝影學會碩學
    會士、中華民國保護動物協會鳥類委員、理事、中華民國自
    然與生態攝影學會理事、中華生態資訊協義常務理事、臺灣
    省野鳥協會前理事長、臺灣省自然文教基金會顧問、高珈企
    業有限公司負責人、林英典自然生態攝影工作室負責人等職
    ，係生態攝影界之公眾人物等情均不爭執，並有上開臺灣板
    橋地方法院檢察署檢察官99年度偵續字第231號不起訴處分
    書、上訴人之資歷（見本院三重簡易庭100年度司重簡調字
    第224號卷第8至14頁、第23頁），堪信為真。由此可見，上
    訴人係生態攝影界之公眾人物，且其迭次興訟，提告行為已
    構成攝影作品與著作權保障相關之公眾議題，經媒體披露後
    ，在外觀上已形成一獨特之行為類型、範例，並於社會大眾
    間公開流傳，則上訴人對黃穎瑞及淡江大學提起著作權告訴
    ，嗣黃瑞穎以12萬元與上訴人達成和解之事件，自屬可受公
    評之事項。
  (三)再按事實陳述與意見表達本未盡相同，前者具有可證明性，
    後者乃行為人表示自己之見解或立場，屬主觀價值判斷之範
    疇，無所謂真實與否，在民主多元社會，對於可受公評之事
    ，即使施以尖酸刻薄之評論，固仍受憲法之保障；言論自由
    足以促進多元社會之發展與進步，而為憲法所障。故對於在
    媒體上將事實陳述混合意見表達之評論，縱用語過於慫動或
    偏激，仍應儘量予以包容，以實現民主社會之價值。惟該評
    論者倘對於未能確定之事實使用偏激不堪之言詞為意見之表
    達，而足以貶損他人在社會上之評價，則已侵害他人之名譽
    權，應負侵權行為之損害賠償責任，而不再屬於言論自由保
    障之範疇（最高法院98年度臺上字第1129號、97年度臺上字
    第1731號判決意旨參照）。經查，本件上訴人固自承曾於95
    年4月28日9時53分許及同日13時1分許，在新北市○○區○
    ○街288號1樓即其所任職之維多利亞幼稚園內，利用電腦設
    備連結至不特定人均得見聞之系爭網站上，以暱稱「solong
    lin」在標題為「網頁誤用鳥照片系主任賠12萬元」之討論
    網頁中發表系爭言論「這個林陰點真是夠了，像瘋狗一樣亂
    咬」等語。惟依原告提出之系爭網站內容所示，被告於刊登
    系爭言論時，係以「網頁誤用鳥照片，系主任賠12萬」即奇
    摩新聞之標題作為評論抬頭，並附上前揭新聞之來源「http
    ://tw.news.yahoo.com/060428/15/3 2u 8f.html」網址供
    瀏覽該網頁者作連結，且被告所刊登之內容，與涉及「瘋狗
    」之系爭言論「這個林陰點真是夠了，像瘋狗一樣亂咬」之
    後文係「tu:，這位系主任明顯是不希望打官司把事情鬧大
    ，才要跟對方和解，我想對方也是抓準他的心理就是要12萬
    ，不然就法院見：mad：若真的打官司，被告也不見得會輸
    ，我猜這位林陰點先生應該是沒朋友：unbelief：」，即連
    貫前後文所示，被上訴人顯係針對上開新聞事件為評論，且
    有一併公開陳述其評斷所根據之事實，以供後續瀏覽該網頁
    者作為判斷，而後續瀏覽網頁者，依被上訴人提供之評論及
    新聞資訊，雖有贊同被上訴人言論者，然亦有持不同看法者
    ，顯見上開討論區已成新聞事件之意見交流平台，足認被上
    訴人上開系爭言論，係就上訴人告訴黃穎瑞違反著作權乙案
    表達其個人見解，而屬「意見表達」至明。上訴人雖指陳「
    瘋狗」乙詞係指「患經神病的狗（家狗或野狗）」，顯係不
    名譽之用語，足以貶損上訴人之名譽等語。惟參照前揭說明
    ，意見為主觀之價值判斷，無所謂真實與否，在民主多元社
    會，各種價值判斷均應容許，而受言論自由之保障，僅能藉
    由言論之自由市場機制，使真理愈辯愈明而達到去蕪存菁之
    效果，因此對於可受公評之事，縱加以不留餘地或尖酸刻薄
    之評論，亦受憲法之保障，否則就與公共事務有關之事項如
    無法自由表達個人之看法而動輒得咎，將使噤若寒蟬，而足
    阻礙學術之發展及社會之進步。是被上訴人雖執以「瘋狗」
    一詞，形容上訴人迭次興訟行為，用字遣辭甚為強烈且尖酸
    刻薄，容有不當，惟被上訴人顯係針對上開新聞事件為評論
    ，且有一併公開陳述其評斷所根據之事實，以供後續瀏覽該
    網頁者作為判斷，並非係單純謾罵，已如前述，被上訴人之
    上開行為應未逾越善意發表言論之範疇，尚屬受憲法保障之
    言論自由範疇，自難認有何「不法」侵害上訴人名譽之情事
    。
  (四)另被上訴人就上開新聞事件復留言有：「這位林先生的專業
    （職業）是拍鳥，收入來源是釣魚…嗯，和一般人不太一樣
    」之文字，字裡行間縱有挑侃意味，然承上所述，被上訴人
    係針對上開新聞事件為評論，且有一併公開陳述其評斷所根
    據之事實，以供後續瀏覽該網頁者作為判斷，並非係單純謾
    罵，是被上訴人之上開行為應未逾越善意發表言論之範疇，
    尚屬受憲法保障之言論自由範疇，自難認有何「不法」侵害
    上訴人名譽之情事。
  (五)按「因故意或過失，不法侵害他人之權利者，負損害賠償責
    任。」、「不法侵害他人之身體、健康、名譽、自由、信用
    、隱私、貞操，或不法侵害其他人格法益而情節重大者，被
    害人雖非財產上之損害，亦得請求賠償相當之金額。」，民
    法第184條第1項前段、第195條第1項前段定有明文。經查，
    本件被上訴人雖於95年4月28日9時53分許及同日13時1分許
    ，在系爭網站發表系爭言論，惟查上訴人係生態攝影界之公
    眾人物，且其迭次興訟，提告行為已構成攝影作品與著作權
    保障相關之公眾議題，經媒體披露後，在外觀上已形成一獨
    特之行為類型、範例，並於社會大眾間公開流傳，則上訴人
    對黃穎瑞及淡江大學提起著作權告訴，嗣黃瑞穎以12萬元與
    上訴人達成和解之事件，自屬可受公評之事項。被上訴人係
    針對上開新聞事件為評論，且有一併公開陳述其評斷所根據
    之事實，以供後續瀏覽該網頁者作為判斷，並非係單純謾罵
    ，已如前述，被上訴人之上開行為應未逾越善意發表言論之
    範疇，尚屬受憲法保障之言論自由範疇，自難認有何「不法
    」侵害上訴人名譽之情事。是上訴人主張被上訴人於95年4
    月28日9時53分許及同日13時1分許，在系爭網站發表系爭言
    論，致上訴人名譽受有重大貶損，爰依民法第184條第1項前
    段、第195條第1項前段規定訴請被上訴人賠償損害等語，即
    乏依據，洵無足取。
六、從而，上訴人依民法第184條第1項前段、第195條第1項前段
    規定，減縮請求被上訴人應給付上訴人10萬元本息，為無理
    由，應予駁回，又上訴人之訴既經駁回，其假執行之聲請即
    失所附麗，應併予駁回。原審為上訴人敗訴之判決，並駁回
    其假執行之聲請，並無不合。上訴意旨指摘原判決不當，求
    予廢棄改判，為無理由，應予駁回。
七、本件事證已臻明確，兩造其餘攻擊、防禦方法及舉證，經本
    院審酌後，認對於判決結果均無影響，爰不一一論述，併此
    指明。
八、據上論結，本件上訴為無理由。依民事訴訟法第436條之1第
    3項、第449條第1項、第78條，判決如主文。
中    華    民    國   100    年    9     月    30    日
                  民事第二庭    審判長法  官  張紫能
                                      法  官  黃繼瑜
                                      法  官  楊千儀
以上正本係照原本作成。
本判決不得上訴。
中    華    民    國   100    年    9     月    30    日
                                      書記官  劉鴻傑